【裁判字號】    92,上更(一),115
【裁判日期】    920827
【裁判案由】    毒品危害防制條例
【裁判全文】
臺灣高等法院臺中分院刑事判決               九十二年度上更(一)字第一一五號
    上  訴  人
    即  被  告  甲○○
                丁○○
    共同指定辯護人  本院公設辯護人  乙○○
右上訴人因違反毒品危害防制條例案件，不服臺灣臺中地方法院八十八年度訴字第二
○六一號中華民國八十九年三月一日第一審判決（起訴案號：臺灣臺中地方法院檢察
署八十八年度毒偵字第五九七號、八十八年度偵字第一九五○八、一九五○九、一九
五一一號號），提起上訴，經最高法院發回更審，本院判決如左：
    主      文
原判決關於丁○○部分及甲○○販賣第一級毒品與定執行刑部分均撤銷。
丁○○販賣第一級毒品，未遂，累犯，處有期徒刑伍年；扣案毒品海洛因壹包（淨重
零點壹貳公克）沒收銷燬之。
甲○○販賣第一級毒品，未遂，處有期徒刑伍年；扣案毒品海洛因包（合計淨重肆
點伍伍公克）沒收銷燬之，分裝袋壹包沒收，電子磅秤壹個沒收，如全部或一部不能
沒收時，追徵其價額或以其財產抵償之。
    事      實
一、丁○○前曾於民國八十三年間因違反肅清煙毒條例等案件，經臺灣臺中地方法院
    判處有期徒刑三年八月（煙毒部分判處有期徒刑三年六月，麻藥部分判處有期徒
    刑四月），復於八十四年間因違反槍砲彈藥刀械管制條例案件，經臺灣臺中地方
    法院判處有期徒刑五月，定執行刑為有期徒刑三年十一月，送監執行，於八十六
    年十一月四日假釋出獄，八十八年五月二十四日假釋期滿執行完畢，仍不知悔改
    。丁○○於不詳時地以不詳方法取得不詳數量之第一級毒品海洛因後，即意圖販
    賣該等第一級毒品海洛因營利，緣鄭聰吉於八十八年九月一日下午五時三十分許
    ，在臺中市○○路五十八巷口附近，為警查獲施用毒品犯行，其向警方透露丁○
    ○有販賣毒品之嫌，並配合警方撥打丁○○之門號0000000000號行動
    電話，表示欲向丁○○購買新臺幣（下同）四千元之海洛因，二人於電話中談妥
    ，並約定在臺中縣沙鹿鎮○○路丁○○住處附近交貨，丁○○基於販賣第一級毒
    品營利之犯意，攜帶海洛因（淨重○．一二公克）及前開行動電話在星河路其住
    處附近之星河路四四一號前等候前來購毒之鄭聰吉而於八十八年九月二日凌晨二
    時三十分許為警逮捕，並當場查扣丁○○所持有之海洛因一小包及前開0000
    000000號行動電話一支，丁○○因而販賣未得逞。
二、甲○○明知海洛因係毒品，不得持有或販賣，於不詳時地以不詳方法取得不詳數
    量之第一級毒品海洛因後，即意圖販賣該等毒品牟利，嗣丁○○於民國八十八年
    九月二日凌晨二時三十分許，在臺中縣沙鹿鎮○○路四四一號前，為警查獲持有
    海洛因一包（淨重○．一二公克），其向警方透露甲○○販賣毒品之嫌，並配合
    警方撥打甲○○所有之0000000000號行動電話，並表示欲向甲○○購
    買海洛因半錢，價錢為八千元，二人於電話中談妥，並約定在臺中縣沙鹿鎮○○
    路郵局前交貨，甲○○基於販賣第一級毒品營利之犯意，依約前往，警方因而於
    八十八年九月二日凌晨三時十分許，在前開約定之地點逮捕甲○○，並在甲○○
    所駕駛之車牌號碼Ｔ二─一○九五號自小客車內查獲甲○○先以電子磅秤秤重包
   裝之海洛因三小包（合計淨重四．五五公克，純度四二．六七％）及安非他命五
    小包（合計淨重陸點壹捌公克，包裝重一．六六公克，甲○○另涉之轉讓第一、
    二級毒品部分已判決確定）暨0000000000號行動電話一支，又經警至
    甲○○居住之臺中縣沙鹿鎮○○路四六之四五號房間內查獲甲○○所有供秤重分
    裝第一級毒品以供販賣之電子磅秤一個及預備供分裝第一級毒品以販賣之分裝袋
    一包，甲○○因而販賣未得逞。
三、案經臺中市警察局移送臺灣臺中地方法院檢察署檢察官偵查起訴。
    理      由
一、訊據上訴人即被告丁○○、甲○○固不諱言確於前揭時地，經警分別查獲如事實
    欄所載第一級毒品及行動電話等物情事，惟二人均矢口否認有何販賣第一級毒品
    海洛因犯行，被告丁○○辯稱鄭聰吉僅係打電話表示要伊出去有話要講，伊購買
    海洛因欲供自己施用，行經住家附近即經警捕獲云云，在本院前審則辯稱本件係
    因鄭聰吉被警查獲後依警方教唆打電話約伊至指定地點始被查獲，係陷害教唆，
    證據取得手段不法，應無證據能力，且伊與鄭聰吉間並無買賣第一級毒品海洛因
    之合意，並無販賣之意圖，因伊會害怕，始在警訊中供述以前不認識鄭聰吉云云
    ，被告甲○○辯稱當天伊係要將毒品送給被告丁○○施用而經警查獲，在本院前
    審則辯稱當天是綽號「小謝」之友人聯絡伊去吃宵夜，毒品是供自己施用，伊未
    販賣，因為當天在小鋼珠店鋼珠聲音太大，伊聽不清楚，所以供稱不知「小謝」
    年籍資料，警訊筆錄是警察自己寫的，行動電話是被查獲前在小鋼珠店買的，伊
    與被告丁○○不認識，電子磅秤是伊之前作印刷秤染料用，空袋是裝染料用云云
    ，經查：
（一）被告丁○○部分：
  證人鄭聰吉已於警訊證述伊打被告丁○○之0000000000號電話將被告
    丁○○約出來，由警方查獲，被告丁○○持有之海洛因即係伊約定以四千元代價
    購買者等語，於原審八十八年十二月一日訊問亦證述伊係打電話約被告丁○○出
    來買毒品等情，另證人即臺中市警察局小隊長朱國華於原審法院審理中亦證述：
    鄭聰吉很確定向被告丁○○表示要拿藥，警方係以打電話方式抓毒販等語，顯見
    查獲當日證人鄭聰吉確係打電話予被告丁○○約定購買毒品，況被告丁○○於接
    獲證人鄭聰吉購買毒品之電話後，如非攜毒赴約，警員何以恰能知悉其所在而適
    時逮捕查獲其毒品及行動電話，被告丁○○係攜帶第一級毒品海洛因前往約定地
    點販售實屬明灼，又被告丁○○取得第一級毒品後自已另行起意販售，非因證人
    鄭聰吉之要約始起意，否則證人鄭聰吉豈會知道向其購買，被告丁○○又焉會清
    晨接獲電話即攜毒前往，而毒品交易事涉不法，本無嚴格明確之市價標準，尚難
    以被告丁○○稱其攜帶之海洛因價值未達四千元即認伊非前往販毒。
  又警訊筆錄就被告丁○○及證人鄭聰吉部分之記載簡要，無增刪塗改，其中被告
    丁○○否認之處亦詳細記載，並無證據足認非出於任意性，雖未錄音，就符合事
    實部分，本院自得採酌，另被告丁○○取得第一級毒品後，起意販售而持有之均
    如上述，伊本可依自由意志決定是否外出販賣毒品予鄭聰吉，所辯警員以釣魚方
    式辦案，無證據能力云云，並不足採。
  被告丁○○辯稱經警查獲日，鄭聰吉僅係打電話表示要伊出去有話要講云云，然
    如僅係為談話而赴約，自可據實以告，又何須於警訊竟否認認識鄭聰吉（詳偵字
    第五九八號卷第五頁），前後供詞差異至此，更足見係刻意掩飾避卸。
  此外，被告丁○○犯行復有扣案毒品海洛因一包及0000000000號行動
    電話一支扣案可考，而上開海洛因一包經送鑑驗結果，確係毒品海洛因（淨重○
    ．一二公克），有法務部調查局檢驗通知書一紙附卷可參，本案事證明確，被告
    丁○○所辯係證人鄭聰吉約伊出去說話，在本院前審所述證人鄭聰吉電話騷擾、
    誣陷等卸責之詞及證人鄭聰吉於偵訊及警訊所稱之不認識被告丁○○及稱警訊筆
    錄不實在，係警方叫伊打電話的，伊僅係叫被告丁○○拿毒品給伊，因伊毒癮發
    作，因之前伊也拿過給他云云亦均屬護之詞，均不足採信，被告丁○○犯行至
    堪認定。
（一）被告甲○○部分：
  被告丁○○被警查獲時，向警方供出被告甲○○之0000000000號行動
    電話號碼，進而以此電話約出被告甲○○，並在電話中表示購買半錢海洛因，代
    價八千元，在沙鹿鎮○○路郵局前交易，業據被告丁○○於警訊中供述明確，證
    人即臺中市警察局小隊長朱國華於原審法院審理中亦結證：本件先查獲被告丁○
    ○，其供出上手被告甲○○，並配合警方主動表示毒品係被告甲○○提供，並打
    電話約甲○○出來，電話中表示要買毒品，並約定地點等語，顯見被告丁○○確
    係打電話予被告甲○○約定交易販賣毒品，嗣被告甲○○果於清晨僅憑電話聯絡
    即攜帶第一級毒品前往，亦可證被告甲○○取得第一級毒品後另行起意要銷售牟
    利，非因被告丁○○之要約始起意，否則被告丁○○焉會知道向其購買，被告甲
    ○○又焉會清晨接獲電話即攜毒前往，顯見被告甲○○在本院前審辯以係綽號「
    小謝」之人約吃宵夜云云，被告丁○○原審辯稱警方命其自稱「小謝」約被告甲
    ○○外出，在本審辯稱係其朋友「阿憲」打電話給被告甲○○，非伊所打云云，
    均係事後杜撰勾串之詞，不足採信。此外被告甲○○犯行並有為警查獲時扣得之
    海洛因三小包、0000000000號行動電話一支及在被告甲○○住處扣得
    之分裝袋一包、電子磅秤一個等物可資佐證，被告甲○○雖曾辯稱電子磅秤係用
    於做印刷時秤染料用，分裝袋一包係用於分裝自己施用安非他命云云，惟查被告
    甲○○於原審法院訊問中供稱伊係從事製作遙控汽車，另稱以木工為業等語，其
    工作內容顯與印刷無關，何來秤染料之說，且被告甲○○如係供己施用安非他命
    ，何需多達一包之分裝袋，毒販須使用電子秤秤毒品重量、以分裝袋分裝出售，
    扣案之電子磅秤一個、分裝袋一包顯分別係供被告甲○○販賣毒品所用及預備供
    販賣毒品所用之物，自無疑義，且被告甲○○於偵查及原審法院審理中辯稱不認
    識被告丁○○，遭警查獲日係其友人「小謝」打電話邀其外出吃宵夜，伊依約前
    往，即為警查獲云云，先後所辯不一，顯係意圖掩飾避卸，否則何以供詞差異至
    此，是所辯自無足憑採。
  被告甲○○於本院前審辯稱伊於警訊遭刑求云云，然證人即臺中市警察局小隊長
    朱國華於原審法院審理中證述被告甲○○警訊時並未遭刑求，亦無毒癮發作之情
    事，僅有以頭撞鐵櫃作勢自殺，待警方拿出錄影機時，即未再作勢自殺，惟警訊
    錄影帶已另做其他用途等語，又被告甲○○於八十八年九月十六日入所時，無任
    何外傷，有臺灣臺中看守所八十八年十一月九日（八八）中所太總字第○八三三
    號函在卷可憑，顯見被告甲○○並未遭刑求，且核被告甲○○警訊筆錄，就其坦
    承、否認之處均有記載（被告甲○○於警訊時否認製造槍械、否認販賣毒品予李
    風忠、否認改造槍械、否認販賣毒品予丁○○等犯行），倘警方有意刑求誣攀構
    陷，何需就被告甲○○否認部分之辯詞，亦翔實記載於筆錄（詳偵字第一九五一
    一號卷第九頁），被告甲○○所辯遭刑求云云，端無可採。
  被告甲○○辯稱警員用釣魚方式辦案不合法云云，然被告甲○○取得第一級毒品
    後另行起意要銷售牟利，非因被告丁○○之要約始起意，已如前述，被告丁○○
    打電話予伊表示要購買海洛因時，被告甲○○本其自由意志本得自行決定是否販
    賣之，並無何不可抗力使伊非販售及攜帶毒品赴約不可，是尚無從以警員辦案方
    式否認被告甲○○上該犯行。
  又上開扣案毒品海洛因三包經送法務部調查局鑑驗結果，確係毒品海洛因（合計
    淨重四．五五公克，純度四二．六七％），有法務部調查局檢驗通知書一紙附卷
    可參，被告甲○○等警訊筆錄出於任意性又如前述，事證已臻明確，被告甲○○
    所辯脫卸之詞及被告丁○○嗣後所稱警訊筆錄不實及係友人「阿憲」打電話向被
    告甲○○拿藥等護之詞均不足採，被告甲○○犯行至堪認定。
二、查海洛因係毒品危害防制條例第二條第二項第一款所規定之第一級毒品；被告丁
    ○○、甲○○固分別僅販賣一次毒品予鄭聰吉及丁○○而未遂，然原不能以販賣
    次數不多即謂無營利意圖，我國政府一再宣示反毒決心，施用、販賣毒品均屬違
    法行為，此為國人共識，不論是前之肅清煙毒條例及現毒品危害防制條例對吸毒
    、販毒行為均設刑罰明文，持有毒品者自會儘量隱諱其行為，避免毒品曝光遭查
    獲，不致輕易出示他人，被告丁○○與鄭聰吉，被告甲○○與丁○○非親非故，
    如無牟利意圖，焉會干冒毒品曝光之危險將毒品攜出，是二被告有販賣毒品牟利
    之犯行已至明灼，而被告二人本即意圖販賣營利，因被告丁○○無向被告甲○○
    購買之真意，證人鄭聰吉無向被告丁○○購買之真意，是形式上雙方縱已約定買
    賣第一級毒品，然事實上二人不能真正完成買賣毒品之行為，是均屬未遂（參酌
    最高法院八十五年度第四次刑庭總會決議意旨），核被告甲○○、丁○○係犯毒
    品危害防制條例第四條第五項、第一項之販賣第一級毒品未遂罪，被告甲○○、
    丁○○持有第一級毒品海洛因之低度行為，為嗣進而販賣之高度行為所吸收，不
    另論罪，被告丁○○曾於八十三年間因肅清煙毒條例等案件，經臺灣臺中地方法
    院判處有期徒刑三年八月（煙毒部分判處有期徒刑三年六月，麻藥部分判處有期
    徒刑四月），復於八十四年間因違反槍砲彈藥刀械管制條例案件，經本院判處有
    期徒刑五月，定執行刑為有期徒刑三年十一月，送監執行後，於八十六年十一月
    四日假釋出獄，於八十八年五月二十四日假釋期滿執行完畢，有臺灣臺中地方法
    院檢察署刑案資料查註紀錄表在卷可查，於有期徒刑執行完畢後五年內復有本件
    犯行，為累犯（惟因販賣第一級毒品法定本刑為死刑、無期徒刑，依法不得加重
    其刑），被告甲○○、丁○○販賣第一級毒品未遂，依刑法第二十六條前段減輕
    其刑，被告甲○○、丁○○固確有販賣第一級毒品犯行，惟未及交付即經警查獲
    ，尚未販賣予社會不特定之公眾，未致實害，遭警查獲販賣及持有之第一級毒品
    數量非多，與購置販售大量毒品殘害眾生之毒販有別，本案情輕法重，犯罪情狀
    尚非全無可憫，爰均依刑法第五十九條規定遞減其刑，原審以被告甲○○、丁○
    ○販賣第一級毒品部分事證明確，予以論罪科刑，固非無見，惟原審未酌及情輕
    法重，尚堪憫恕一節，未盡妥洽，被告甲○○、丁○○上訴意旨否認販賣第一級
    毒品云云，雖無理由，然原審此部分判決既未盡妥適，即屬無可維持，應由本院
    就此予以撤銷改判，又被告甲○○販賣第一級毒品部分罪刑既經本院撤銷，則所
    定應執行刑亦失所附麗，應併予撤銷，爰分別審酌被告甲○○、丁○○販賣毒品
    ，對國民健康及社會治安所可能造成之危害等一切情狀，分別量處如主文第二、
    三項所示之刑示懲，被告丁○○、甲○○為警查獲扣案毒品海洛因，應依毒品危
    害防制條例第十八條第一項前段規定宣告沒收並銷燬之，另電子磅秤壹個為被告
    甲○○所有，供其秤重分裝以販賣第一級毒品犯罪所用之物，應依毒品危害防制
    條例第十九條第一項宣告沒收之，如全部或一部不能沒收時，追徵其價額或以其
    財產抵償之，分裝袋壹包係被告甲○○所有預備供販賣第一級毒品所用之物，應
    依刑法第三十八條第一項第二款規定宣告沒收，又被告甲○○為警查獲時另扣得
    安非他命五小包（合計淨重陸點壹捌公克，包裝重一．六六公克）與本件被告甲
    ○○販賣第一級毒品無何關連，爰不於本案宣告沒收，被告甲○○為警查扣之帳
    單一紙，被告甲○○所否認係販毒記載用，既查無實據可認證人該帳單係被告甲
    ○○販毒所用之物，亦無從併予沒收，另扣案現金三萬元並無證據足證係被告甲
    ○○犯罪所得，亦無從宣告沒收，另本案又扣得被告丁○○、甲○○之行動電話
    各一具，然二人既非主動利用該等行動電話撥出表示要出售毒品，而係接聽電話
    後，始知對方要購買毒品，應尚難認行動電話係供販賣毒品所用之物，爰亦不宣
    告沒收。
三、又本案既未認定被告丁○○於八十八年九月二日凌晨二時三十分獲案前，曾向被
    告甲○○購買毒品，亦無確切事證證明本案被告丁○○遭查獲之毒品海洛因，係
    向被告甲○○購得，被告丁○○自無供出毒品來源之情形，是不依毒品危害防制
    條例第十七條減輕其刑，附此說明。
四、公訴意旨另以：被告甲○○基於營利之概括之犯意，連續於八十八年八月十五日
    夜晚八時許及同年月月底晚間九時許，在臺中縣沙鹿鎮○○路四十六號住處前分
    別以三千元及五千元之代價將不詳重量之海洛因販賣予被告丁○○施用。被告丁
    ○○基於營利之概括犯意，連續自八十八年七月間某日起至八十八年八月二十九
    日晚上七時許止，在臺中縣沙鹿鎮○○路四七五號，以一千元至四千元不等價格
    販賣四次第一級毒品海洛因予證人鄭聰吉施用，因認被告甲○○、丁○○此部分
    另又犯毒品危害防制條例第四條第一項之販賣第一級毒品罪嫌。按犯罪事實應依
    證據認定之，無證據不得推定犯罪事實。又不能證明被告犯罪或其行為不罰者，
    應諭知無罪之判決。刑事訴訟法第一百五十四條、第三百零一條第一項定有明文
    。且認定不利於被告之事實，須依積極證據，苟積極證據不足為不利於被告事實
    之認定時，即應為有利於被告之認定，更不必有何有利之證據；又事實之認定應
    憑證據，如未能發現相當之證據，或證據不足以證明自不能以推測或擬制之方法
    以為裁判之基礎，又共同被告不利於己之陳述，固得為其他共同被告犯罪之證據
    ，惟此項不利之陳述，須無瑕疵可指，而就其他方面調查又與事相符，始足採為
    他被告論罪之依據，有最高法院三十年上字第八一六號、四十年台上字第八六號
    、四十六年台上字第四一九號判例可參。被告甲○○、丁○○於歷次審理均堅決
    否認有此部分販賣毒品犯行，經查：公訴人認被告甲○○、丁○○有上開販賣毒
    品罪行，不外以被告丁○○及證人鄭聰吉於警訊中之陳述為據，惟被告丁○○於
    警訊時固指認被告甲○○另曾二次販賣第一級毒品海洛因予伊，然為被告甲○○
    迭於警、偵訊及審理中所否認，而被告丁○○於偵審中亦翻異前詞，否認被告甲
    ○○除上該販賣未遂經查獲犯行外另有販賣第一級毒品海洛因之犯行，而被告丁
    ○○所持用之0000000000號行動電話及被告甲○○前開所持用之00
    00000000號行動電話，雖有多次通聯紀錄可憑，顯見二人確彼此相互聯
    絡，惟此至多可認二人原即認識，亦無足以其等妄稱互不認識云云即可認定先前
    二人即有交易毒品。又被告甲○○於查獲當日係深夜接獲被告丁○○電話即攜帶
    毒品前往交易未果而為警查獲，其情狀至多可認被告甲○○於當日確有販賣海洛
    因予被告丁○○之情事，亦未足據以認定渠等先前確有數次交易。且參以被告丁
    ○○迭於偵審中否認上情，亦無如查獲該次販賣未遂犯行有毒品扣案可憑，縱以
    被告甲○○所辯多有不足採之處，亦不得遽以推論被告甲○○另有二次販賣毒品
    予被告丁○○犯行。而被告丁○○迭於警訊及審理中否認有何販賣第一級毒品海
    洛因予證人鄭聰吉之犯行，證人鄭聰吉亦迭於偵審中否認渠於警訊中之指認。被
    告丁○○、證人鄭聰吉雖均推稱並不認識云云，惟查被告丁○○及證人鄭聰吉為
    警查獲前即有多次電話聯絡，有電話通聯紀錄可憑，顯見二者原係認識，已如前
    述，渠等辯以不認識云云，自屬無稽。惟此亦僅可證明渠等所辯不認識云云係不
    可採信，未足推論渠等二人前即有四次交易毒品之行為，而證人鄭聰吉於法院審
    理中亦坦言係配合警員打電話約被告丁○○出來買毒品等語，是至多可認定被告
    丁○○為警查獲該次確有販賣毒品海洛因未遂之犯行，證人鄭聰吉警訊所述被告
    丁○○另販賣毒品四次之犯行，尚乏實證可佐，綜此，被告丁○○、證人鄭聰吉
    嗣後既否認上開供述，先後所述不一，尚難據為被告等為此部分販賣毒品既遂之
    憑據，此外並查無其他積極證據可資佐證，因公訴人認被告等此部分犯行與前前
    開成罪部分分別有連續犯之裁判上一罪之關係，本審判不可分原則，爰不另為無
    罪之諭知。
五、據上論斷，應依刑事訴訟法第三百六十九條第一項前段、第三百六十八條、第三
    百六十四條、第二百九十九條第一項前段，毒品危害防制條例第四條第五項、第
    一項、第十八條第一項前段、第十九條第一項、刑法第十一條前段、第二十六條
    前段、第四十七條、第五十九條、第三十八條第一項第二款，判決如主文。
本案經檢察官丙○○到庭執行職務。
中      華      民      國      九十二     年     八      月   二十七   日
                                  臺灣高等法院臺中分院刑事第五庭
                                        審判長法  官  袁  從  楨
                                              法  官  胡  森  田
                                              法  官  姚  勳  昌
右正本證明與原本無異。
如不服本判決應於收受送達後十日內向本院提出上訴書狀，其未敘述上訴之理由者並
得於提起上訴後十日內向本院補提理由書（均須按他造當事人之人數附繕本）。
                                              書記官  洪  麗  華
中      華      民      國      九十二     年     八      月   二十九   日
附錄本案論罪科刑法條全文：
毒品危害防制條例第四條：
製造、運輸、販賣第一級毒品者，處死刑或無期徒刑；處無期徒刑者，得併科新臺幣
一千萬元以下罰金。
製造、運輸、販賣第二級毒品者，處無期徒刑或七年以上有期徒刑得併科新臺幣七百
萬元以下罰金。
製造、運輸、販賣第三級毒品者，處五年以上有期徒刑，得併科新臺幣五百萬元以下
罰金。
製造、運輸、販賣專供製造或施用毒品之器具者，處一年以上七年以下有期徒刑，得
併科新臺幣一百萬元以下罰金。
前四項之未遂犯罰之。
                                                                        Ｒ


司法院資訊處製作；財團法人民間司法改革基金會備份。
